臺灣高等法院臺南分院民事判決　96年度上易字第43號
上　訴　人　丁○○
輔　佐　人　戊○○
被　上訴人　億上交通股份有限公司
法定代理人　丙○○○
訴訟代理人　劉興文　　律師
複 代理 人　吳宏輝　　律師
上列當事人間請求損害賠償事件，上訴人對於中華民國九十五年
十二月二十八日臺灣嘉義地方法院第一審判決（九十五年度訴字
第五五四號）提起上訴，本院於九十六年五月十五日言詞辯論終
結，判決如下：
      主      文
上訴駁回。
第二審訴訟費用由上訴人負擔。
      事      實
甲、上訴人方面：
一、聲明：(一)原判決廢棄。(二)前開廢棄部分，被上訴人在第一審
    之訴及假執行之聲請均駁回。
二、陳述：除與原判決記載相同者，茲引用之外，補稱：
  (一)「隱名代理」一詞，民法並無明文規定，於本國只有參考判
    例，僅為「法理」。依據民間營業車輛買賣「習慣」，車輛
    買賣係車主本身之個人自由意願，無所謂車行委託之關係，
    是車輛係李嘉明所有，而非車行所有。
  (二)李嘉明係於民國（下同）九十二年八月十九日，自行駕車前
    往上訴人家中，並言明因積欠被上訴人新台幣（下同）二萬
    多元，故將自己之車輛賣給上訴人，以償還欠款，並非李嘉
    明所稱：伊是代理被上訴人訂定契約，而全權處理等語。又
    李嘉明於原審另案九十三年度重訴字第五十三號事件所言，
    與九十五年十二月十四日言詞辯論所言不相同，足證李嘉明
    當時係以自己名義賣車，並非代理被上訴人賣車。
  (三)航泰通運有限公司（下稱航泰公司）於九十二年八月二十日
    向彰化監理站提出過戶車輛申請書，並經函准航泰公司過戶
    在案，然因被上訴人以李嘉明尚積欠二萬多元未償而拒絕辦
    理過戶，此與被上訴人於本院辯稱是航泰公司堅持不過戶等
    語，顯與事實不符。
  (四)依據民法第一Ｏ三條之規定，代理須以本人名義為之，代理
    人若以自己之名義為意思表示，即非代理。本件買賣契約書
    中並無被上訴人公司之字樣，足證李嘉明並非被上訴人公司
    之代理人。且李嘉明明知自己積欠被上訴人二萬多元，也明
    知被上訴人會因為這原因而不立即過戶，即依照自己之意思
    決定賣車給上訴人，可知本件並無代理權授與，買賣契約書
    與被上訴人無關。
三、證據：除援用第一審所提證據外，補提出彰化縣汽車貨運商
    業同業公會九十六年四月二十四日（96）彰汽貨總字第ＯＯ
    一二號函及其附件影本各一件、汽車運輸業「購入營業車輛
    」申請書影本一件，並聲請訊問證人乙○○及甲○○。
乙、被上訴人方面：
一、聲明：上訴駁回。
二、陳述：原審起訴主張及陳述暨立證方法均引用之。
三、證據：援用第一審所提證據。
丙、本院依職權調閱臺灣嘉義地方法院九十三年度重訴字第五十
    三號楊添財與呂憲昭等二人間損害賠償事件卷宗。
      理      由
一、被上訴人主張：訴外人李嘉明原將其所有牌照169-GL號營業
    貨運曳引車（下稱系爭車輛）靠行於伊，李嘉明於九十二年
    八月十九日欲終止與伊之靠行契約，乃將系爭車輛出售予上
    訴人，上訴人購得系爭車輛後，本欲將該車輛靠行於訴外人
    航泰公司，但因李嘉明積欠伊靠行費未清償，伊未同意過戶
    致未能完成新靠行之手續，上訴人買受該車後即將該車轉售
    與訴外人呂憲昭，呂憲昭於同年月二十六日下午，駕駛系爭
    車輛發生交通事故，致訴外人楊雅婷死亡，因該車名義上仍
    靠行於被上訴人，致法律上伊係呂憲昭之僱用人，因而被判
    決應賠償楊雅婷家屬一百四十萬零九百三十九元及法定利息
    ，伊已如數賠償，伊與李嘉明就系爭車輛係靠行關係，李嘉
    明出售系爭車輛予上訴人時，亦已知悉此項情況，其二人間
    之買賣契約第七條，曾約定於車輛交給買方未辦理過戶前，
    如發生意外情事，應由買方負責之條款，系爭契約係李嘉明
    代其訂立，伊自得依上開契約約定，請求上訴人給付上開金
    額並加算及自起訴狀繕本送達翌日起之法定遲延利息等語。
二、上訴人則以，伊固向李嘉明買受系爭車輛，並已申請由訴外
    人航泰公司辦理靠行過戶手續，但因被上訴人拒不辦理過戶
    手續致未完成，其後伊將系爭車輛轉售並交付呂憲昭，呂憲
    昭駕駛系爭車輛致人於死，致被上訴人負僱用人賠償責任，
    依其與呂憲昭之契約，應由呂憲昭負責，與伊無，又李嘉
    明出售系爭車輛給伊，係以其自己名義訂約，並非代理被上
    訴人，不生隱名代理之問題等語，資為抗辯。
三、被上訴人主張，上訴人與訴外人李嘉明於九十二年八月十九
    日就系爭車輛訂立買賣契約，契約第七條約定，於車輛交給
    買方未辦理過戶前，如發生意外情事，應由買方負一切責任
    ，上訴人於訂約時即知悉系爭車輛係李嘉明靠行於被上訴人
    ，李嘉明已於訂約當日將系爭車輛交付上訴人，其後上訴人
    將系爭車輛轉售於訴外人呂憲昭，呂憲昭於同年月二十六日
    駕駛該車輛肇事致人死亡，被上訴人因而被本院判決認定係
    呂憲昭之僱用人，應賠償死者家屬一百四十萬零九百三十九
    元確定，伊並已全額賠付死者家屬，系爭車輛直至九十二年
    十二月二十四日始由被上訴人過戶予立航公司等事實，為上
    訴人所不爭執，且有車輛買賣契約、原審九十三年度重訴字
    第五十三號、本院九十四年度上易字第二十五號判決、交通
    部公路總局台中區監理所彰化監理站九十四年六月十七日中
    監彰字第0940015045號函影本各一件在卷可稽（見原審卷第
    七頁、第十一至二十五頁、第四十七頁），堪信為真實。
四、被上訴人另主張依契約第七條之約定，上訴人應就其上開損
    害負賠償責任，請求上訴人賠償，上訴人則否認其主張，並
    以前揭情詞置辯。是本件應審究者，乃：被上訴人得否援引
    上訴人與李嘉明間之買賣契約第七條之約定，請求上訴人就
    上開其應負擔之賠償金額負責？經查：
  (一)查汽車運輸業所稱之「靠行」，係指汽車所有人為達營業之
    目的，將汽車所有權移轉於車行，使成為權利人而為管理行
    為之謂，應屬信託行為之一種，車行即為其受託人。依信託
    行為之本質，在信託關係終止並信託財產（即汽車）經受託
    人移還前，應認受託人為信託財產法律上之所有權人，不得
    仍謂信託財產為信託人所有（最高法院七十二年度台上字第
    三五二四號判決意旨）。查訴外人李嘉明為達營業之目的，
    將其所有系爭車輛之所有權人，登記為被上訴人所有，此為
    兩造所不爭執，則依上開說明，李嘉明與被上訴人間就系爭
    車輛已成立信託關係，系爭車輛在法律上，於李嘉明與被上
    訴人間終止靠行（即信託契約）契約前，仍屬被上訴人所有
    ，上訴人主張系爭車輛係李嘉明所有，非被上訴人所有云云
    ，即非可採。
  (二)次按代理人雖未以本人名義或明示以本人名義為法律行為，
    惟實際上有代理本人之意思，且為相對人所明知或可得而知
    者，自仍應對本人發生代理之效力，此即所謂之「隱名代理
    」。最高法院著有九十二年度台上字第一Ｏ六四號判決可資
    參照。查：上訴人與李嘉明就系爭車輛訂立買賣契約時，自
    承知悉系爭車輛係李嘉明靠行被上訴人，車輛所有權人為被
    上訴人，已如前述。又靠行貨車之買賣，於貨車界有一通行
    多年之規範（行規），即貨車之實際車主於欲出售靠行之貨
    車時，要經過靠行公司之同意，靠行公司通常於實際車主靠
    行費結清時，均會同意貨車車主自行出售，此項行規，在法
    律上之解釋，終止靠行乃車主與貨運公司間終止信託關係，
    因貨車名義所有人係被靠行之公司，則實際上車主於買賣該
    靠行之貨車時，在法律之意義上，乃受名義所有人即被靠行
    公司之授權，即實際上車主係以被靠行公司之代理人名義為
    代理靠行公司與買主訂立買賣契約。本件上訴人既自認從事
    貨車買賣十數年，深知靠行車輛之買賣，就上開行規甚為明
    瞭，則李嘉明於原審所證述，「靠行的車輛要車行同意」、
    「公司全權交由我去處理，只要把契約書交給公司就可以去
    過戶‧‧‧」、「當時有欠行費，要買賣要經過原告的授權
    」等語（原審卷第六十二頁以下），即屬與事實相符，應可
    採信。查系爭車輛買賣契約賣方雖載明為李嘉明，但上訴人
    既明知系爭車輛係靠行被上訴人，登記為被上訴人所有，此
    為其所不爭執，依首開說明及最高法院判決意旨，李嘉明雖
    未以被上訴人之名義訂立系爭契約，但上訴人明知貨車靠行
    業界之上開交易慣例，則其明知李嘉明有代理被上訴人訂約
    之意思，事甚明顯，李嘉明就系爭契約，構成隱名代理，買
    賣契約之效力自及於上訴人。上訴人與李嘉明所訂之買賣契
    約第七條既約定：「該車如已交給乙方（即上訴人）但未辦
    理過戶以前如有發生意外情事，一切應由乙方負其全責與甲
    方無關。」，此項約款之效力，當然及於契約之當事人即被
    上訴人。
五、從而，被上訴人以在未辦理過戶前，上訴人將系爭車輛交訴
    外人呂憲昭駕駛肇事，伊已按法院判決賠付一百四十萬零九
    百三十九元，而依買賣契約之約定，請求上訴人給付一百四
    十萬零九百三十九元及自起訴狀繕本送達之翌日即九十五年
    十月十九日起至清償日止，按年息百分之五計算之利息，自
    屬有據，應予准許。原審判命上訴人如數給付，並依兩造之
    聲請，分別酌定相當擔保金額為准、免為執行之宣告，經核
    並無違誤；上訴人上訴意旨，指摘原判決不當，求予廢棄改
    判，為無理由，應駁回其上訴。
六、本件事實已臻明確，兩造其餘攻擊防禦方法及舉證，核與判
    決結果不生影響，爰不一一詳為論述，附此敘明。
七、據上論結，本件上訴為無理由，依民事訴訟法第四百四十九
    條第一項、第七十八條，判決如主文。
中　　華　　民　　國　　96　　年　　5 　　月　　29　　日
                  民事第二庭    審判長法　官　丁振昌
                                      法　官　李素靖
                                      法　官　吳上康
上為正本係照原本作成。
不得上訴。
中　　華　　民　　國　　96　　年　　5 　　月　　30　　日
                                      書記官  易慧玲
